【裁判字號】    99,訴,468
【裁判日期】    990430
【裁判案由】    損害賠償
【裁判全文】
臺灣高雄地方法院民事判決               99年度訴字第468號
原      告  富邦產物保險股份有限公司
法定代理人  乙○○
訴訟代理人  甲○○
被      告  丙○○
上列當事人間損害賠償事件，經本院於民國99年4 月26日言詞辯
論終結，判決如下：
    主      文
被告應給付原告新台幣壹佰伍拾萬元及自民國九十九年二月十一
日起至清償日止，按年息百分之五計算之利息。
訴訟費用由被告負擔。
    事實及理由
一、原告主張：被告於民國97年2 月6 日中午12時許，在其母親
    經營、位於高雄縣大寮鄉○○○路之檳榔攤飲酒後，已達不
    能安全駕駛動力交通工具之程度，仍貿然無照騎乘伊所承保
    車牌號碼XZ8-679 號普通重型機車（下稱系爭機車），沿高
    雄縣大寮鄉○○路由北往南方向行駛，其本應注意駕駛人不
    得無照及酒後駕車，並應注意車前狀況及該路段行車速限為
    時速40公里以下，隨時採取必要之安全措施，而依當時情形
    ，天候晴朗、日間自然光線、路面鋪設柏油、乾燥而無缺陷
    ，亦無障礙物，並無不能注意之情形，詎猶騎乘系爭機車搭
    載訴外人即其男友楊漢章而不顧其安危，嗣於同日下午1 時
    許，被告行經水源路與復興南路之交叉路口時，未注意該處
    為轉彎路段，猶貿然以超過40公里以上之速度疾駛，又因酒
    後注意力及反應能力均降低，行車不穩，待甫通過路口便失
    控自摔，致使後載之乘客楊漢章跌倒於路旁水溝，因而導致
    頭部重創顱骨骨折而當場死亡，嗣伊即依強制汽車責任保險
    法規定分別給付楊漢章之法定繼承人合計新台幣（下同）15
    0 萬元，惟本件事故係因被告違反道路交通管理處罰條例第
    21 條 、第35條規定之未領有駕駛執照及酒精濃度超過規定
    標準而駕車所造成，爰依強制汽車責任保險法第29條規定，
    代位行使楊漢章之法定繼承人對被告之損害賠償請求權，請
    求被告賠償150 萬元。並聲明：被告應給付原告150 萬元及
    自起訴狀繕本送達之翌日起至清償日止，按年息5 ％計算之
    利息。
二、被告則以：肇事當時係由楊漢章騎乘系爭機車，伊因有喝酒
    ，不可能騎車等語，資為抗辯，並聲明：原告之訴駁回。
三、兩造不爭執之事項：
    被告於97年2 月6 日事發時並未考領有機器腳踏車駕駛執照
    ，楊漢章於該日因系爭原告承保強制汽車責任保險之機車肇
    事而致死，原告業依強制汽車責任保險法規定給付死亡保險
    金150 萬元予其受益人即楊周碧雲、楊福全等情，有戶籍謄
    本、繼承人身分證影本、委託書、領款收據、相驗屍體證明
    書等件為證。
四、本件之爭點：系爭機車肇事時究係由何人駕駛？
  (一)本件車禍事故發生當時適值寒冬，被告身著黑色外套，楊漢
    章亦以同色外套反穿之方式套住手臂並遮蓋前胸，有監視錄
    影翻拍照片附卷可稽（見本院98年度交易字第74號刑事卷第
    57頁），以至無法藉由究係被告或楊漢章握住機車手把，辨
    明該機車是否為被告控制、騎乘。惟依本院上開刑事案件審
    理時勘驗「水源路往西」、「水源宣武往東」之監視錄影光
    碟攝錄事故發生前系爭機車行車狀況結果：被告坐在該機車
    之前座、楊漢章坐在被告身後，攝錄的畫面中楊漢章肩膀均
    無撐開、架起或身體前傾之情形，坐在前方之被告亦無身體
    內縮之動作（見上開刑事卷第22頁），倘如被告所辯，楊漢
    章係以自伊身後環抱伊之方式騎乘機車，衡酌被告與楊漢章
    之身材比例，被告身形略為豐腴，而楊漢章身形僅與一般成
    年男性相當，並無異常高大魁梧之情形，參以日常生活經驗
    法則，如楊漢章係以環抱被告之方式騎乘機車，因坐在機車
    前座之被告拉長楊漢章與機車龍頭間之距離，楊漢章為控制
    機車龍頭並維持車身重心，身體理應呈現前傾之情形；又為
    利於自被告身後握住手把並控制機車龍頭，楊漢章手臂亦應
    有撐開、架起之動作，被告相對應身體亦會微微內縮，惟楊
    漢章與被告於畫面中非但無一般由機車後座之人以環抱方式
    騎乘機車應有之肢體狀態，抑且，畫面顯示楊漢章之肩膀自
    然下垂，與前座被告之身形比例相較，勢無法以環抱被告之
    方式觸及機車手把，是本件顯非楊漢章自機車後座以繞過被
    告身體之方式控制機車龍頭、手把。再參以上開刑事案件審
    理時勘驗水源路宣武往東監視錄影光碟，時間12時40分02秒
    至03秒間，被告以左手脫解安全帽繫帶時起，畫面中僅機車
    右手手把上有手握住、左手手把則無，且機車車身均有嚴重
    程度不一之右傾（見上開刑事卷第22、23頁），以被告騰出
    左手脫解安全帽繫帶期間，該機車恰僅以右手駕駛，堪認該
    台重機車手把確為被告所控制，本件交通事故當時機車為被
    告所騎乘，應可認定。
  (二)另衡酌被告曾於97年2 月9 日在高雄市立小港醫院接受員警
    詢問，因當日僅係車禍發生後數日，理應記憶清晰、供述內
    容更能還原事發經過，惟其竟答稱：「（車禍時由何人騎乘
    XZ8-679 重型機車，後載乘客何人？）車禍時是由楊漢章騎
    乘XZ8-679 ，後載我」（見偵三卷第41頁），明顯反於事實
    。被告雖在員警調閱路段監視錄影光碟後改稱，伊於小港醫
    院製作警詢筆錄時尚未清醒，始會錯稱伊係坐機車後座云云
    ，然觀之97年2 月9 日警詢筆錄之記載，被告於該次答詢中
    清楚指出97年2 月6 日事故發生當天其與楊漢章之出發、前
    往地點、事故路口，並回憶稱機車行至事故地點時，有見對
    向一台自小客車駛來，可見其在製作筆錄當時思路清晰、記
    憶鮮明，所述內容亦與其日後於偵審程序之供述一致，何以
    獨對「乘坐機車前後座」此等關涉機車由何人騎乘並判斷肇
    事責任乙節，有意識不清致錯誤供述之情形，被告此舉顯係
    畏罪情虛，益證被告辯稱系爭機車由楊漢章騎乘云云，僅係
    事後卸責之詞，委無可採。
  (三)被告於警詢中雖另舉證人陳清祥，指稱：陳阿公是伊母親經
    營檳榔攤的客人，他有看見楊漢章騎乘系爭機車載伊（見相
    驗卷第43頁），檢察官據以傳喚，證人陳清祥於97年6 月12
    日偵訊中證稱：伊見過被告1 次，伊去檳榔攤向被告買一包
    菸，被告剛好要被載出去，被告坐在機車前座，年輕的男生
    坐後面一點，機車是男生騎的，伊有看到男生的手握住機車
    手把云云（見偵查他字卷第18頁），惟此與上開刑事案件審
    理時勘驗路口監視錄影光碟之客觀事證，並輔以經驗法則認
    定「機車為被告騎乘」乙情不符，尚難遽採。且依楊漢章之
    父母楊福全、楊周碧雲所提出卷附照片，陳清祥與被告、被
    告家人一同用餐互動自然，甚而在檳榔攤前閒適閱讀報紙，
    神態輕鬆（見偵卷第22、23頁），可徵證人陳清祥與被告交
    情匪淺，顯非僅為單純之主客或買賣香菸關係，證人陳清祥
    於該次偵訊中卻證稱：見過被告一次，亦有刻意隱瞞其與被
    告、被告家人一同用餐之互動關係，益證其證稱系爭機車為
    楊漢章騎乘云云，應係為迴護被告而為之虛偽證述，自難據
    為被告有利之認定。
  (四)被告雖又辯稱：「我在醫院的時候楊漢章的父親叫我要承認
    機車是我騎的。」，並提出錄音帶1 捲為證。然上開錄音帶
    經本院播放結果，無法辨識錄音帶的內容，且被告騎乘系爭
    機車搭載楊漢章時，楊漢章之父親既非在場目睹，顯然無從
    知悉何人騎乘機車，何人被載，其與被告無任何關係，又豈
    會要求被告承認機車是何人所騎？被告此部份所辯，亦顯與
    事實不符。
  (五)綜上，本件事故發生時，系爭機車係由被告騎乘，應堪認定
    。
五、按「被保險人有下列情事之一，致被保險汽車發生汽車交通
    事故者，保險人仍應依本法規定負保險給付之責。但得在給
    付金額範圍內，代位行使請求權人對被保險人之請求權：
    一、飲用酒類或其他類似物後駕駛汽車，其吐氣或血液中所
    含酒精濃度超過道路交通管理法規規定之標準。…五、違反
    道路交通管理處罰條例第21條或第21條之1 規定而駕車。」
    強制汽車責任保險法第29條第1 項、第1 、5 款分別定有明
    文。本件被告於上開時地駕駛系爭機車時，因疏於注意車前
    狀況及該路段之行車速限而無照及酒後駕車，致失控肇事，
    並使楊漢章因而傷重當場死亡，是其過失行為與楊漢章之死
    亡結果具有相當之因果關係，自應負侵權行為責任。而原告
    已依強制汽車責任保險法規定給付死亡保險金150 萬元予其
    受益人即楊周碧雲、楊福全，業如上述，是原告於依法給付
    保險金額予楊漢章之法定繼承人後，代位行使其法定繼承人
    對被告之損害賠償請求權，依上揭法條規定，自屬有據。
六、綜上所述，楊漢章乃因被告無照及酒後駕駛系爭機車行駛肇
    事而死亡，而原告既已依強制汽車責任保險法規定給付楊漢
    章之受益人死亡保險金合計150 萬元。從而，原告依強制汽
    車責任保險法第29條之規定，請求被告應給付150 萬元及自
    起訴狀繕本送達之翌日即99年2 月11日起至清償日止，按年
    息5 ％計算之利息，為有理由，應予准許。
七、據上論結：本件原告之訴為有理由，依民事訴訟法第78 條
    ，判決如主文。
中    華    民    國    99    年    4     月    30    日
                    民事鳳山分庭法  官  何悅芳
正本係照原本作成。
如不服本判決，應於送達後20日內，向本院提出上訴狀並表明上
訴理由，如於本判決宣示後送達前提起上訴者，應於判決送達後
10日內補提上訴理由書（須附繕本）。
中    華    民    國    99    年    4     月    30    日
                                書記官  陳俐嫺

司法院資訊處製作；財團法人民間司法改革基金會備份。
